臺灣高等法院高雄分院刑事判決　　　　　　　　　　九十三年度勞安上訴字第二號
　　上訴人
　　即被告　　　甲○○
　　選任辯護人　吳春生律師
　　　　　　　　吳俊昇律師
右上訴人因業務過失致死等案件，不服臺灣高雄地方法院九十二年度勞安訴字第六號
中華民國九十三年二月二十三日第一審判決（起訴案號：臺灣高雄地方法院檢察署九
十一年度偵字第二Ｏ七九九號），提起上訴，本院判決如左：
      主  文
原判決撤銷。
甲○○從事業務之人，因業務上之過失致人於死，處有期徒刑拾月。
    事  實
一、甲○○係設於屏東縣長治鄉○○村○○路四九號之「台龍企業社」之負責人，係
    從事廠房、辦公室鋼鐵工程加工組裝之業者，其本身亦實際從事起重機等機械操
    作，自係從事此項業務之人。緣慶富造船股份有限公司（下稱慶富公司，設於高
    雄市旗津區上竹巷七二號）將鋼構廠房及辦公室電梯工程交由嵩瀛營造有限公司
    （下稱嵩瀛公司，設於高雄縣鳳山市○○○路二七八號一樓）承攬，嵩瀛公司再
    於民國九十一年七月二十四日將上開工程轉由甲○○所經營之台龍企業社承攬。
    甲○○於九十一年八月三十日上午某時，在慶富公司上址Ｂ棟廠房內，以遙控器
    操作編號Ｃ７１３號起重機（即俗稱天車）開始吊運鋼樑，本應注意在操作天車
    時，為保護上開廠房內勞工之健康及安全，應有符合標準之安全衛生設備，於操
    作時，並應按下天車警報器之按鈕發出聲響以警告周圍之人員，並指派專人負責
    警戒指揮，以確保天車周圍及天車直行軌道旁之平台無人靠近而生危險，依其知
    識、經驗及當時係白天、光線充足等情形，亦無不能注意之情事。迄同日上午十
    時三十分許，適有另承攬慶富公司Ｂ棟廠房房柱補強部位研磨油漆工程之見泰工
    程行（負責人為李俊賢，址設於高雄市旗津區○○○路四九五之一號）所僱用之
    工人洪陳金菊，於天雨收工後，仍與另一名油漆人員夏魏宿擅自再度上至該平台
    油漆，因甲○○未按警報器示警，亦未指派專人負責警戒，而不知閃避，為甲○
    ○所操作之天車夾擊於該起重機攀登梯與該起重機直行軌道建築物（樓梯走道）
    之間隙（約十二公分）而墜落至地面，造成洪陳金菊受有多處外傷、顱骨骨折、
    創傷性窒息等傷害，其後雖經送醫急救，仍於送醫途中即同日上午十時四十分許
    死亡。
二、案經高雄市政府警察局鼓山分局報告臺灣高雄地方法院檢察署檢察官偵查起訴。
    理  由
一、訊據上訴人即被告甲○○（下稱被告）坦承其係台龍企業社之負責人，並實際從
    事前揭天車操作之業務，而於右開時、地，操作天車吊運鋼樑時，將被害人洪陳
    金菊夾於前揭間隙而跌落至地面致死之事實，惟矢口否認有何業務過失致人於死
    之犯行。辯稱：伊啟動天車之前，確實有按警鈴，且請廖本桑與盧明光一人看一
    頭，負責警戒，確實察看沒有人之後才啟動天車。被害人之老闆已將遙控器交給
    伊，表示前揭平台上之油漆人員均已清場，伊才會啟動天車，被害人私自再上去
    平台油漆，此部分不應該歸責伊云云。經查：
  (一)被害人於收工後再自行上至天車軌道旁平台油漆，而為被告所操作正在吊運鋼樑
    之天車，夾陷於前揭間隙後再墜落至地面致死之事實，業據其於警詢、偵查、原
    審及本院審理中均坦承不諱，所供核與目擊證人即被害人之同事夏魏宿於警詢及
    審理時證稱：老闆叫我們收工後，因鐵已經磨過了，怕又會生鏽，所以我又上去
    油漆，被害人就說要幫我油漆，我們又上去，我發現的時候，被害人已經被天車
    夾進去了，等到天車後退的時候，被害人才掉下來等語（見警卷第三至四頁背面
    ；原審卷第九六至一Ｏ一頁；本院九十三年六月十五日審理筆錄）相符，且有案
    發當時所攝之現場照片九幀在卷可稽。而被害人確係因本件事故致受有多處外傷
    、顱骨骨折、創傷性窒息等傷害，其後雖經送醫急救，仍於送醫途中不治死亡之
    事實，亦經臺灣高雄地方法院檢察署檢察官督同法醫師相驗明確，並製有相驗屍
    體證明書、鑑定驗斷書及勘驗筆錄各乙份附卷可憑，均堪信為真實。
  (二)被告於上揭時、地操作前揭天車時，並未按下該天車警報器之按鈕以發出聲響警
    告周圍之人員，亦未指派專人負責警戒指揮等事實，業據證人即被害人之同事夏
    魏宿於警詢、原審中及本院審理時；被害人之同事李聖賢、莊益輝、徐盧富華、
    陳冬領及雇主李俊賢於警詢中分別證述屬實（見警卷第三、八、十、十一、十二
    、十三頁、相驗卷第二四頁、原審九六至一Ｏ一頁、本院九十三年六月十五日審
    判筆錄），核其等所證均大致相符。又承辦檢察官於案發當日至現場勘驗，經測
    試前揭天車警報器之結果，該警報器係屬正常，且聲音很大聲等情，有勘驗筆錄
    乙份在卷可稽（見相驗卷第二二頁背面）；另高雄市政府勞工局勞工檢查所派員
    至現場檢查之結果，亦略認：該天車之合格證有效期限係至九十三年七月四日，
    以遙控器操作，有警報裝置，檢查測試警報裝置為正常等情，則有該檢查所九十
    二年三月二十七日高市勞檢四字第○九二○○○二五○二號函暨檢查報告書乙份
    附卷為憑（見發查卷第十五頁）。由此可知被告操作前揭天車當時，該天車之警
    報裝置係屬正常，且可發出甚大之聲響以供示警無訛。衡情，若被告確有按下警
    報器之按鈕，上開在附近之夏魏宿等證人應不至未曾聽聞，被害人亦不至不知走
    避，而自陷於危險之理。又被告於警詢中已坦承：「（你是否有指定操作監督人
    員於現場指揮監督工作？）我沒有指定操作監督人員於現場指揮監督禁止無關人
    員進入作業區內，該工作都由我擔任」等語，是被告於操作天車時確未按下警示
    器，亦未指派專人負責指揮以維現場安全乙節，亦堪認定。
  (三)被告雖辯稱：伊有按下警報器云云。證人廖本桑、盧明光亦附和而為相同證詞。
    惟查：證人即被告所僱員工廖本桑於警詢及原審審理時證稱：伊有看見被告按天
    車警報器，且有聽見警報聲響。因為現場吵雜，要很注意聽才聽得到，要看著警
    報器才能注意到警報器聲響。伊當時距離天車約二十公尺云云（見警卷第五頁、
    原審卷第六五至七六頁）；而證人即被告之外甥盧明光於警詢及原審審理時則證
    稱：伊有看見被告按天車警報器，且有聽見警報聲響。現場不會吵雜，一般人面
    對面講話還可以聽到。如果在附近，應該都聽得見天車警報聲，因為很大聲，伊
    距離天車不會超過三十公尺云云（見警卷第六頁，原審卷第七七至九五頁）。姑
    不論證人廖本桑、盧明光分別係被告之員工及外甥，具有私密親誼關係，其等證
    言之證明力已嫌薄弱外，其等固均係證稱確曾看見被告按下天車警報器，且確有
    聽聞天車警報聲，然查：證人廖本桑當時距離前揭天車約二十公尺，證人盧明光
    則距離該天車不會超過三十公尺，二人距離天車之位置應屬相差不多，然證人廖
    本桑表示：現場吵雜，要很注意聽才聽得到，且甚至表示要看著警報器才能注意
    到警報器聲響云云；惟證人盧明光竟表示：現場不會很吵，警報聲很大聲，在附
    近應該都可以聽到云云。顯見二人所證歧異甚鉅，甚至相互矛盾，則證人二人是
    否真有看見被告按下前揭天車警報器，且聽聞該天車警報聲，已不無可疑。又為
    達警示效果，一般情形下，工廠內之聲響，衡情應不至大於警報器之聲響，證人
    廖本桑證稱：要很注意聽才聽得到，要看著警報器才能注意到警報器聲響云云，
    亦顯然悖於常情。是被告所辯及證人廖本桑、盧明光之證言，要係飾卸迴護之詞
    ，均難採信。
  (四)被告嗣雖改稱：伊有請廖本桑與盧明光，一人看一頭，負責警戒，確實察看沒有
    人之後才啟動天車云云。然查：證人廖本桑於原審審理時證稱：被告在操作天車
    時，伊幫助抓住鋼樑，所以沒有注意天車上面的情形。操作天車之前要如何通知
    他人注意，由誰通知，伊均不知道等語（見原審卷第六五至七六頁），可見證人
    廖本桑於前揭天車啟動時，並未負責警戒指揮甚明。又證人廖本桑固另證稱：盧
    明光就是在旁警戒、指揮的人云云，惟亦表示：盧明光是警戒下面的人，他沒有
    看上面的人等情，則證人盧明光究否於被告操作前揭天車前，曾進行警戒指揮，
    以確認天車直行軌道旁之平台是否尚有人員，容有疑問。再證人盧明光於原審審
    理時證稱：伊有爬到上面查看，油漆工人說下雨天沒有辦法油漆，所以不做了，
    將前揭天車遙控器交給伊，且通通和伊一起下來。伊將遙控器拿下來後，距離天
    車啟動約有十幾分鐘，天車啟動時，伊在指揮貨車進來，所以不知道上面有人等
    語（見原審卷第七七至八八頁），如所證屬實，亦足見證人盧明光於前揭天車啟
    動前雖曾有上至平台拿天車遙控器，並得悉油漆工人全數下來。然其於前揭天車
    啟動時，竟仍在指揮貨車進來，自難認該證人盧明光確係所謂負責警戒指揮之人
    。是被告事後翻異前供指其曾指派專人負責警戒云云，應係子虛而不實。
  (五)綜上所述，被告於操作前揭天車時，確有疏於注意而未按該天車警報器之按鈕之
    行為，及未指派專人負責警戒確認天車周圍及直行軌道旁之平台是否尚有人員各
    情無訛。本件被告從事廠房、辦公室鋼鐵工程加工組裝之業者，其本身亦實際從
    事起重機等機械操作，自係從事此項業務之人。其於操作本件天車時吊運鋼樑時
    ，本應注意應按下該天車警報器之按鈕，並指派專人負責警戒天車周圍及直行軌
    道旁之平台，以確保現場人員安全無虞，以防止危險之發生，而依其知識、經驗
    及當時係白天、光線充足等情形，亦無不能注意之情事。其竟疏未注意此，並未
    按下該天車警報器之按鈕，亦未指派專人負責警戒確認天車周圍及直行軌道旁之
    平台是否尚有人員各情，即貿然操作上開天車，致夾陷被害人跌落致死，其有業
    務過失應屬明顯，即台灣高雄地方法院九十一年度勞訴字第七四號民事判決亦同
    此認定，有該民事判決乙份在卷可參，被告自應負業務過失致人於死罪責。
  (六)另公訴意旨雖認被告並未具有危險性機械操作人員之合格執照，即擅自操作前揭
    天車，嗣導致被害人遭夾後墜地致死，則被告此部分之行為，亦屬其之業務過失
    致死之過失行為云云。然按刑法上之過失，其過失行為與結果間，在客觀上有相
    當因果關係始得成立。所謂相當因果關係，係指依經驗法則，綜合行為當時所存
    在之一切事實，為客觀之事後審查，認為在一般情形下，有此環境、有此行為之
    同一條件，均可發生同一之結果者，則該條件即為發生結果之相當條件，行為與
    結果即有相當之因果關係。反之，若在一般情形下，有此同一條件存在，而依客
    觀之審查，認為不必皆發生此結果者，則該條件與結果不相當，不過為偶然之事
    實而已，其行為與結果間即無相當因果關係（參照最高法院七十六年度台上字第
    一九二號判例意旨）。經查，被告坦承其於行為時並無操作前揭天車之合格執照
    ，卻仍操作該天車，核其之行為，固有注意義務之違反，但被告雖有上開注意義
    務之違反，惟其於警詢中供稱：「我之前就常操作天車（固定式起重機），因我
    自己工廠就有設置天車」等語（參見警卷第二頁背面）；復於原審審理時供稱：
    「（問：你在承包的工程中擔任何職務？）吊鋼樑」、「（問：你平常有操作天
    車？）是，因為我自己工廠就有天車」等語（見原審卷第一Ｏ八頁），故衡以被
    告既開設工廠並自己設有天車，且於之前經常使用天車，並於本件工程中負責吊
    運鋼樑等節，則依一般社會通常經驗，顯然被告已達一定程度之操作天車技術，
    並不當然於其操作前揭天車時即會致生事故。從而，被告雖無照操作前揭天車，
    固有注意義務之違反，但如上所述，其無照操作天車並不當然即會發生事故。雖
    其嗣確發生本件事故，但僅能認係肇因於被告之前揭未按警報鈕等過失行為所引
    起，惟無論如何，尚難執此偶發事件，即認被害人死亡之結果與被告無照操作前
    揭天車之行為間存有相當因果關係，此外復無其他積極證據足資認定被告無照操
    作前揭天車之行為，確屬致生本件被害人死亡之過失行為。是公訴意旨認被告有
    此部分之過失行為云云，容有誤解，特此敘明。
  (七)至被害人於雇主李俊賢下令收工，在與其他油漆人員全數自平台下來之後，復與
    證人夏魏宿在未告知雇主等人之情況下，再度一起擅自上至平台上繼續油漆等情
    ，此據證人夏魏宿於原審審理時證述明確（見同原審卷第九六至一Ｏ一頁）；且
    此時李俊賢之弟已將前揭天車之遙控器交給被告此方使用，而依李俊賢與被告雙
    方之約定，於李俊賢這方之油漆人員油漆時，遙控器由李俊賢或其弟保管，被告
    這方即無法使用前揭天車，但若遙控器交給被告這方後，即表示李俊賢這方業已
    清空人員而不得作業等情，除經被告供述甚詳外，另據同案被告李俊賢於偵查中
    供述明確（見相驗卷第二四頁背面、二五頁），且經證人黃月明於偵查及審判中
    證述無訛（見相驗卷第二五頁正面、原審卷第八九至九五頁）。是被害人於雇主
    李俊賢下令收工後，竟在未告知雇主等人之情況下，擅自上至前揭平台繼續油漆
    ，致令被告於取得前揭天車遙控器後，誤以為前揭平台上業已清場無人，始疏於
    注意而操作前揭天車，遂發生本件致死事故。因此，被害人就本件事故之發生，
    亦與有過失。然仍不得因而阻免被告業務過失致死犯行之成立。
二、查被告係設於屏東縣長治鄉○○村○○路四九號之「台龍企業社」之負責人，為
    從事廠房、辦公室鋼鐵工程加工組裝之業者，其本身亦實際從事起重機等機械操
    作業務之人，其操作前揭起重機之天車未盡注意義務，致生被害人死亡之結果，
    核其所為，係犯刑法第二百七十六條第二項之業務過失致人於死罪。原審予以論
    科，固非無見。惟查（一）本件原判決既認「被告身為台龍企業社之負責人，並
    承攬前揭工程，對其所僱用之勞工，自應負雇主之責任」，並認「被告所為，業
    已違反首揭法令之規定，其有此部分之過失，已甚明顯」等語（見原判決第三頁
    第十四至十八行、第八頁第四行），惟嗣又認「被害人並非被告所僱用之勞工，
    而係見泰工程行李俊賢所僱用之勞工」，而認被告並無違反勞工安全衛生法第三
    十一條第一項之規定等語（見原判決第十二頁第十一至十二行），其理由之論述
    前後顯有不符，尚有未洽。（二）又刑事審判旨在實現刑罰權分配的正義，故法
    院對有罪被告之科刑，應符合罪刑相當之原則，使輕重得宜，罰當其罪，以契合
    社會之法律感情（最高法院八十九年度台上字第七四三號判決意旨參考）。亦即
    刑之量定，法律故賦予法院裁量權，但此項裁量權之行使，仍應依刑法第五十七
    條所定一切情狀，為整體評價，以求個案裁判之妥當性。本件被告操作天車之前
    ，被害人所屬雇主李俊賢之一方已將該天車之搖控器，交予被告僱用之工人盧明
    光，再轉交予被告，均如前述。被告在取得該搖控器，依雙方之約定，認為被害
    人等已收工清場，始操作上開天車，不意被害人擅自再度上至平台油漆而肇致本
    件死亡事故，被告之過失顯非重大，原審量處被告有期徒刑一年四月，寧有過重
    ，難認罪刑相當，裁量之妥當性尚有未足。上訴意旨仍執前詞，否認犯罪，指摘
    原判決不當，固無足取，惟原判決既有上揭可議之處，即屬無可維持，自應將原
    判決撤銷改判。爰審酌被告並未領有操作危險機械之合格證照，亦未受過危險性
    機械操作人員安全衛生教育訓練，為被告所自承，即率爾操作前揭大型天車，竟
    疏於注意，使被害人夾擊墜地致死，致被害人家屬承受喪親之痛，且犯後仍飾詞
    卸責，未能與被害人家屬達成和解或有所賠償，惟其並無任何刑事前科紀錄，有
    臺灣高等法院被告全國前案紀錄表在卷可按，素行尚佳，且本件被害人對本件死
    亡結果亦與有過失等一切情狀，量處有期徒刑十月，以資懲儆。
三、至公訴意旨復以被告因前揭過失行為，致生被害人死亡之結果，尚違反勞工安全
    衛生法第五條第一項第一款規定，致發生同法第二十八條第二項第一款之職業災
    害，而涉有同法第三十一條第一項之罪嫌云云。按勞工安全衛生法第三十一條第
    一項之罪，須違反同法第五條第一項或第八條第一項之規定，致生同法第二十八
    條第二項第一款之職業災害者（即發生死亡災害），始得成立。而同法第五條第
    一項及第八條第一項之行為人，均規定為「雇主」，依同法第二條第二項規定，
    所謂雇主，係指事業主或事業之經營負責人；又依同法第十六條之規定，應負同
    法所定雇主之責任者，在事業單位以其事業招人承攬時，係指承攬人；再承攬者
    ，則係指再承攬人而言。另上開所謂「職業災害」，依同法第二條第四項規定，
    係指「勞工」就業場所之建築物、設備、原料、材料、化學物品、氣體、蒸氣、
    粉塵等或作業活動及其他職業上原因引起之「勞工」疾病、傷害、殘廢或死亡而
    言。而同條第二條第一項所謂「勞工」，則指受僱從事工作獲致工資者之謂。綜
    合言之，勞工安全衛生法第三十一條第一項之罪之構成要件，必須係雇主違反同
    法第五條第一項或第八條第一項之規定，導致其所僱用之勞工發生死亡災害之結
    果，始克當之。倘發生死亡災害之勞工並非該雇主所僱用之勞工，即不該當該罪
    之構成要件，自無法以該罪對被告相繩，其理甚屬灼然。經查，慶富公司將前揭
    鋼構廠房及辦公室電梯工程交由嵩瀛公司承攬，嵩瀛公司再於九十一年七月二十
    四日將上開工程轉由被告所經營之台龍企業社承攬；又慶富公司另將前揭Ｂ棟廠
    房房柱補強部位研磨油漆工程交由李俊賢所經營之見泰工程行承攬，而被害人則
    受李俊賢僱用從事該油漆工程之事實，有慶富公司與嵩瀛公司之合約書及慶富公
    司、見泰工程行之工程合約各乙份在卷可稽（參見相驗卷第九頁、警卷第三四頁
    ），且有高雄市政府勞工局勞工檢查所函覆之檢查報告書乙份附卷為憑，自堪認
    屬真實。可知被害人並非被告所僱用之勞工，而係見泰工程行李俊賢所僱用之勞
    工，則被告並非被害人之雇主甚明。是揆諸上述說明，被害人並非被告所僱用之
    勞工，被害人之雇主實則為李俊賢，則被害人即便發生本件死亡之職業災害，但
    仍無勞工安全衛生法第三十一條第一項之適用餘地，而檢察官復未舉證證明被告
    確有成立該項罪名，原應諭知被告此部分無罪之判決，惟公訴意旨認此部分與前
    開論罪科刑之業務過失致死部分有想像競合犯之裁判上一罪關係，爰不另為此部
    分無罪之諭知。
四、據上論結，應依刑事訴訟法第三百六十九條第一項前段、第三百六十四條、第二
    百九十九條第一項前段、刑法二百七十六條第二項，罰金罰鍰提高標準條例第一
    條前段，判決如主文。
本案經檢察官彭南雄到庭執行職務。
中      華      民      國      九十三    年      七    月      六      日
                              臺灣高等法院高雄分院刑事第五庭
                                  審判長法官  曾永宗
                                        法官  邱永貴
                                        法官  陳明富
右正本證明與原本無異。
如不服本判決應於收受本判決後十日內向本院提出上訴書狀，其未述上訴理由者，
並得於提起上訴後十日內向本院補提理由書狀（均須按他造當事人之人數附繕本)「
切勿逕送上級法院」。
                                      書記官  張宗芳
中    華    民    國      九十三      年      七      月     七   日
附錄本判決論罪科刑法條：
刑法第二百七十六條
因過失致人於死者，處二年以下有期徒刑、拘役或二千元以下罰金。
從事業務之人，因業務上之過失犯前項之罪者，處五年以下有期徒刑或拘役，得併科
三千元以下罰金。
